【裁判字號】    91,重訴,1161
【裁判日期】    980715
【裁判案由】    損害賠償等
【裁判全文】
臺灣臺北地方法院民事判決            91年度重訴字第1161號
原      告  台灣銀行（即臺灣銀行股份有限公司）
法定代理人  卯○○
訴訟代理人  丁○○
複代理人    曾紀穎律師
            鄭洋一律師
被      告  寅○○
                        樓
上列當事人間請求損害償事件，本院於民國98年7 月1 日（被告
寅○○部分）言詞辯論終結，判決如下：
    主  文
被告寅○○應給付原告新臺幣伍拾萬元，及自民國九十一年五月
十九日起至清償日止按年息百分之五計算之利息。
原告其餘之訴駁回。
訴訟費用由被告負擔百分之一，餘由原告負擔。
本判決第一項如原告以新臺幣壹拾陸萬元或等值中央政府建設公
債供擔保後，得假執行。
原告其餘假執行之聲請駁回。
    事實及理由
壹、程序方面：
一、原告法定代理人原為李勝彥，嗣於訴訟繫屬後變更為卯○○
    ，新法定代理人卯○○遂於民國96年3 月27日提出書狀聲明
    承受訴訟（見本院卷(五)第88至90頁），經核與民事訴訟法第
    170 條、第175 條、第176 條規定相符，應予准許。
二、按訴狀送達後，原告不得將原訴變更或追加他訴，但擴張或
    減縮應受判決事項之聲明者，不在此限，民事訴訟法第255
    條第1項第3款定有明文。經查，本件原告起訴時先位聲明原
    請求被告應連帶給付新臺幣（下同）1,135,597,241 元及起
    訴狀繕本送達翌日起至清償日止，按年息5 ％計算之利息，
    嗣於訴狀送達後，另於本院97年5 月9 日以書狀減縮先位聲
    明應受判決事項聲明（見本院卷(五)第319 頁），僅請求被告
    連帶給付1,073,719,976 元之本息等情。經核原告所為訴之
    變更、追加，合於前揭法條規定，應予准許，附此敘明。
貳、實體方面：
一、原告起訴主張：
    (一)被告己○○為原告銀行松江分行之行員，其於89年間不法
      盜取原告受中興票券股份有限公司（下稱中興票券）委託
      保管之中央政府重大交通建設公債85年度甲類第7 期之債
      票共279 張（下稱系爭公債），乃積極尋覓銷贓管道。而
      經由被告丙○○、癸○○、駱宏祥、子○○、辛○○（原
      名葉素娥）、乙○○、壬○○、戊○○、庚○○、甲○○
      等人媒介或協助系爭公債買賣，及由被告丙○○提供其經
      營之被告中陸股份有限公司（下稱中陸公司）、被告癸○○提供其經營之被告釩古國際企業有限公司（下稱釩古公
      司）、被告壬○○提供其經營之被告麗鑫企業有限公司（
      下稱麗鑫公司）等銀行帳戶，以供被告己○○出售系爭公
      債後贓款之匯入、收受、隱暱其他犯罪所得之物之用。而
      其等之侵權行為事實，業經臺北地院檢察署以觸犯洗錢防
      制法與刑法牙保贓物罪提起公訴，並已部份判決有罪在案
      ，此有臺灣臺北地方法院檢察署89年度偵字第10069 號、
      13106 號起訴書、臺北地方法院89年度訴字第219 號刑事
      判決書、及臺灣高等法院91年度上重訴字第11號刑事判決
      書可稽。嗣原告就受託保管中興票券公司之系爭公債雖已
      於85年5 月30日賠償1,135,597,241 元，惟遭盜取之系爭
      公債中，有85張業已經另案請求返還公債訴訟（即91年度
      重訴字第2662號、臺灣高等法院93年度重上字第172 號）
      勝訴確定，原告即於97年3 月7 日領取本金55,900,000元
      及息票24,484,200元，合計為80,384,200元，因此計算該
      85張公債於賠償中興票券公司時之價值應為61,877,265元
      ，被告須連帶賠償原告1,073,719,976 元，迭經催告被告
      等人給付，均遭置之不理，自得爰依民法第184 條第1 項
      前段故意及過失侵權行為、第185 條第1 項、第956 條惡
      意占有人損害賠償責任之規定，請求前揭被告連帶負損害
      賠償責任；再者，被告陳守僕為原告銀行職員，依法更應
      盡忠職守，竟乃監守自盜，顯未依民法第538 條規定恪盡
      受委任人應盡之義務，依民法第544 條規定，更應就其所
      為行為，對原告負損害賠償之責。
    (二)又被告寅○○既為前揭起訴書及刑事判決書附表所示經查
      扣取得贓款之人，並計已取得新臺幣（下同）500,000 元
      贓款，被查扣於泛亞商銀儲蓄部帳號000000000000內款項
      307,776 元及利息，被告寅○○其就帳號內以有各該贓款
      之匯存入，當知甚詳，否則斷無任由他人存款入內，顯見
      被告寅○○有與被告己○○、中陸公司、丙○○、釩古公
      司、癸○○、丑○○、子○○、辛○○（原名葉素娥）、
      乙○○、麗鑫公司、壬○○、戊○○、庚○○、甲○○等
      人共同為洗錢之行為，則原告本於侵權行為之法律關係，
      並依民法第184 條、第185 條、第956 條規定，亦得請求
      被告寅○○與前揭被告負連帶損害賠償責任。縱認被告寅
      ○○不知該匯入款項為贓款，然其竟無法律上原因而受利
      益，亦屬民法第179 條之不當得利，仍應返還其所獲利益
      。
    (三)再者，被告寅○○如主張其所得之款項係被告陳守僕基於
      寄託、委任、消費借貸等契約或無名契約而持有，則原告
      以起訴狀繕本之送達，依民法第242 條規定代為終止各該
      法律關係，代位被告己○○等請求被告寅○○基於終止契
      約後應回復原狀返還受領之金錢，並由原告代位受領。
    (四)茲謹就被告寅○○所提答辯理由駁斥如下：
      被告寅○○既稱泛亞銀行之帳戶係由被告庚○○所使用，
      則該帳戶內之款項即與被告寅○○無涉。至被告寅○○所
      稱被告庚○○竊取其司公款乙情，並未舉證證明；況其所
      稱如屬實，則何以被告庚○○會簽立面額為300,000 元之
      本票，顯與事理相違，該本票應係被告寅○○臨訟編纂而
      成，原告否該本票之真正。再依據臺北地方法院檢察署89
      年偵字第10069 號起訴書之附表五所示，匯入被告寅○○
      之泛亞銀行帳戶內之金額為500,000 元，並非300,000 元
      ，縱該筆款項為被告庚○○所匯，亦與被告寅○○無涉。
    (五)訴之聲明：
      1.先位聲明：
        (1)被告寅○○應給付原告1,135,597,241 元，及自起訴
          狀繕本送達翌日起至清償日止，按年息5 ％計算之利
          息。
        (2)願供以現金或等值中央政府建設公債供擔保，以代釋
          明，請准予宣告假執行。
      2.備位聲明：
        (1)被告寅○○應將起訴狀附表(一)所列金額返還附表(一)所
          列資金來源之被告己○○等，由原告代為受領。
        (2)願供以現金或等值中央政府建設公債供擔保，以代釋
          明，請准予宣告假執行。
二、被告寅○○則以：
    被告以其名義開立泛亞銀行之帳號（泛亞商銀儲蓄部帳號00
    0000000000），係其前夫即被告庚○○未經其同意所使用，
    是被告庚○○與原告間之訴訟乙節，被告並不清楚，且被告
    與起訴狀內所載當事人均無關係存在，跟原告銀行間亦無任
    何往來；其身分證在85年間即已遺失。又被告庚○○早已於
    數年前離家出走，並竊取被告上班公司之公款300,000 元，
    是前揭泛亞銀行帳戶內之金額若為被告庚○○所匯入，可能
    係被告庚○○要返還被告之金錢，請求將該筆款項返還予被
    告等語，資為抗辯。並聲明：原告之訴駁回。
三、得心證之理由：
    (一)按「原告於起訴原因已有相當之證明，而被告於抗辯事實
      並無確實證明方法，僅以空言爭執者，當然認定其抗辯事
      實之非真正，而應為被告不利益之裁判」，最高法院18
      年上字第1679號判例意旨可資參照。按「當事人主張有利
      於己之事實者，就其事實有舉證之責任」民事訴訟法第
      277條定有明文。所謂舉證係指就爭訟事實提出足供法院
      對其所主張者為有利認定之證據而言，若所舉證據，不能
      對其爭訟事實為相當之證明，自無從認定其主張為真正。
      又主張法律關係存在之當事人，就該法律關係發生所須具
      備之特別要件，應負舉證之責任，原告就其主張之事實，
      不舉證證明者，被告無須就其抗辯之事實，負舉證之責任
      ，此為舉證分擔之原則。
    (二)原告主張被告己○○為原告銀行松江分行之行員，其於89
      年間不法盜取原告受中興票券股份有限公司（下稱中興票
      券）委託保管系爭公債），乃積極尋覓銷贓管道，89年5
      月10日被告癸○○（亦為本案被告，尚未終結）在華僑銀
      行完成40 張面額500萬元公債之交易後，得款2億1544萬
      2006元，其中先轉帳1544萬2006元入華僑商銀營業部被告
      甲○○（亦為本案被告，尚未終結）帳戶（帳號00000000
      0000000號），由被告甲○○開立面額50萬元台支交予被
      告庚○○（亦為本案被告，尚未終結），被告庚○○取得
      50萬元之台支本票後，再將之存入被告寅○○泛亞商銀儲
      蓄部帳戶內（帳號000000 000000號），除有原告提出臺
      灣臺北地方法院檢察署89年度偵字第10069號起訴書在卷
      可證外，復有被告庚○○在本院91年度訴字第121號案件
      中證稱「甲○○拿給我50萬台支，另外有一些現金大概50
      多萬，那50多萬陸陸續續花掉，有買車子、禮品等，這些
      都是甲○○交待我照辦」（本院卷(六)58頁、59頁），被告
      寅○○對前開事實未曾爭執，足堪信為真實。
    (三)原告主張被告寅○○受領該50萬元無法律上之原因，但為
      被告寅○○所否認，被告寅○○辯稱該款是被告庚○○清
      償欠伊之借款，因為被告庚○○有簽了一張本票給伊云云
      （本院卷(六)第37頁），但依舉證責任分配之原則，被告寅
      ○○自應對該有利之事實負舉證責任，惟被告寅○○僅提
      出該本票為證，但該本票尚無法證明被告寅○○與被告庚○○有何原因關係存在，被告寅○○既未再提出任何證據
      以實其說，另參酌被告庚○○於本院91年度訴字第121號
      案件供稱「（你拿到的50萬台支如何處理？）放到我太太
      的戶頭，他說要給我當生活費」，顯見被告庚○○既無清
      償之意思，亦無交付該50萬元予被告寅○○之意，更無法
      證明被告寅○○、庚○○間有何原因關係存在，從而原告
      依據不當得利之法律關係，請求被告寅○○返還該50萬元
      ，及自起訴狀繕本送達之翌日（91年5月8日寄存送達，見
      本院卷(一)92頁）起至清償日止按年息百分之五計算之利息
      ，即屬有據，應予准許。
    (四)原告雖另依共同侵權行為及惡意占有人之規定，請求被告
      寅○○給付10億7371萬9976元云云。惟被告庚○○將50萬
      台支本票存入被告寅○○戶頭時，原告未能證明被告寅○○知情，原告主張被告寅○○為惡意占有，即屬無據。再
      者，原告既未能證明被告寅○○知曉該款為贓款，被告庚○○亦未曾供述曾告以被告寅○○該款何來，則原告對被
      告寅○○主觀上有何故意或過失並未舉證，逕認被告寅○○有幫助洗錢或收受贓款之行為，即非可取。被告寅○○
      既僅受領50元，從而，原告備位聲明請求被告返還者，亦
      以50萬元為限，原告未能再舉證被告寅○○受有超過50萬
      元以上之利益，原告請求被告寅○○給付超過50萬元部分
      ，為無理由，其先位與備位之訴皆應予駁回。
六、兩造其餘之攻擊或防禦方法及提出之證據，經本院斟酌後，
    認為均不足以影響本判決之結果，自無逐一詳予論駁之必要
    ，併此敘明。
七、假執行之宣告：原告陳明願供擔保，聲請宣告假執行，經核
    原告勝訴部分，其主張均合於法律規定，酌定相當之擔保金
    額宣告之；原告敗訴部分，其假執行之聲請，因訴之駁回而
    失所依據，不予准許。
八、結論：原告之訴為一部有理由，一部無理由，依民事訴訟法
    第79條、第390條第2項，判決如主文。
中    華    民    國    98    年    7    月    15    日
                  民事第四庭    法  官  趙子榮
以上正本係照原本作成
如對本判決上訴，須於判決送達後20日內向本院提出上訴狀
中    華    民    國    98    年    7    月    15    日
                                書記官  謝榕芝


司法院資訊處製作；財團法人民間司法改革基金會備份。
